【裁判字號】    99,訴,697
【裁判日期】    990722
【裁判案由】    殺人未遂
【裁判全文】
臺灣彰化地方法院刑事判決               99年度訴字第697號
公  訴  人  臺灣彰化地方法院檢察署檢察官
被      告  乙○○○○○○○ .
選任辯護人  江來盛律師
上列被告因殺人未遂案件，經檢察官提起公訴（99年度偵字第44
04號），本院判決如下：
    主  文
乙○○○○○○○ ○○○○ 使人受重傷未遂，處有期徒刑貳年捌月，並應於
刑之執行完畢或赦免後，驅逐出境。
    事  實
一、乙○○○○○○○ ○○○○ （中文名「阿善」，泰國籍人，下稱：阿善
    ）為來臺工作之泰國籍勞工，曾於民國98年7 、8 月間某日
    ，在彰化縣內某泰國餐廳飲酒時，因故與THAMMAWONG  
    SURIYAN （中文名「蘇里洋」，泰國籍人，下稱：蘇里洋）
    發生不快，遭蘇里洋朝臉潑酒，因而懷恨在心。其後於99年
    5 月1 日晚間，在彰化縣伸港鄉○○路635 號泰國餐廳外與
    友人飲酒時，巧見蘇里洋與其女友甲○○ ○○○ ○○○○○○○○（中文
    名「滿她妮」，泰國籍人，下稱：滿她妮）及友人丙○○（
    印尼籍人）正在該餐廳內聊天，阿善即離席並通知其不知情
    之友人，前往渠等工作之工廠宿舍（址設彰化縣伸港鄉○○
    村○○路66號）廚房，取得開山刀1 把後，其明知持開山刀
    向人頭部揮砍，將造成他人身體或健康受有重大不治或難治
    之傷害，竟仍基於重傷害蘇里洋之犯意，於同日晚間9 時20
    分許，見蘇里洋與丙○○、滿她妮站在該餐廳門口前聊天（
    第1 案發現場），無所防備時，遂持上開開山刀，自蘇里洋
    左後方，由上而下，朝蘇里洋頭部迅速揮砍1 下，致蘇里洋
    受有頭部外傷併頭皮多處撕裂傷（蘇里洋之左耳自耳廓右上
    端向前斜向左下端，並延伸至左耳前方，靠近左頰約1 公分
    處，左耳左上端，承接前方右上端傷勢，向後延伸至左耳後
    方頭部皮膚之撕裂傷，左耳外耳及頰部處之頭皮皮膚組織因
    而與頭部分離，幸未掉落），惟未達重傷害之程度。又阿善
    揮砍蘇里洋1 下之後，未再有任何攻擊之舉措，馬上轉身逃
    離現場，而蘇里洋一回過神後，立即追趕阿善，追至距離上
    開第1 案發現場約10公尺處時，阿善因慌亂而跌倒在路旁（
    第2 案發現場），而為蘇里洋所追及，阿善見蘇里洋極力想
    奪刀反擊，乃另基於傷害蘇里洋身體之犯意，持上開開山刀
    與蘇里洋互相拉扯，並朝蘇里洋之上肢揮砍，致蘇里洋受有
    右手掌10公分、右上臂10公分、左手腕7 公分、左手掌15公
    分長之傷口，且均深及肌腱或肌肉等傷害（此部分所涉普通
    傷害之犯行，業經蘇里洋撤回告訴，爰不另為不受理判決，
    詳如後述）。適有1 名不詳姓名之男子過來勸阻，阿善乃趁
    機逃逸，蘇里洋之友人即將蘇里洋扶至上開第1 案發現場之
    餐廳門口，並報警處理，等候將蘇里洋送醫急救，而蘇里洋
    亦因上開頭耳部之傷害，引發低容積休克。嗣阿善乃將上開
    開山刀丟棄在彰化縣伸港鄉○○村○○路635 號對面巷子編
    號10540 號路燈電線桿下方草叢內，經警據報前往處理，並
    循線於同日晚間10時許，在阿善工作之上開工廠宿舍將其逮
    捕，並由阿善帶同警員前往前揭草叢處查獲上開開山刀1 把
    ，始查悉上情。
二、案經蘇里洋訴由彰化縣警察局和美分局報告臺灣彰化地方法
    院檢察署檢察官偵查起訴。
    理  由
壹、證據能力部分
一、按被告以外之人於偵查中向檢察官所為陳述，除顯有不可信
    之情況者外，得為證據，刑事訴訟法第159 條之1 第2 項定
    有明文。蓋因檢察官與法官同為司法官署，且檢察官代表國
    家偵查犯罪，依法有訊問被告、證人及鑑定人之權力，且須
    對被告有利、不利之情形均應注意，況徵諸實務運作，檢察
    官實施刑事偵查程序，亦能恪遵法定程序之要求，不致有違
    法取證情事且可信度極高，是被告以外之人前於偵查中已具
    結而為證述，除反對該項供述得具有證據能力之一方，已釋
    明「顯有不可信之情況」之理由外，不宜以該證人未能於審
    判中接受他造之反對詰問為由，即遽指該證人於偵查中之陳
    述不具證據能力，方符前揭法條之立法意旨。是證人丙○○
    、滿她妮、蘇里洋於檢察官偵查中，經具結所為之證述（參
    見偵卷第24-27 頁、第36-37 頁），被告阿善及辯護人均未
    曾提及檢察官在偵查時，有任何不法取供之情形，是客觀上
    並無顯不可信之情況，前揭證人於偵查中之證言自具有證據
    能力。
二、復按醫師執行醫療業務時，不論患者是因病尋求診療，或因
    特殊目的而就醫，醫師於診療過程中，應依醫師法第12條第
    1 項之規定，製作病歷，此一病歷之製作，均屬醫師於醫療
    業務過程中所須製作之紀錄文書，而且每一醫療行為均屬可
    分，因其接續之看診行為而構成醫療業務行為，其中縱有因
    訴訟目的，例如被毆傷而尋求醫師之治療，對醫師而言，仍
    屬其醫療業務行為之一部分，仍應依法製作病歷，則該病歷
    仍屬業務上所製作之紀錄文書，與通常之醫療行為所製作之
    病歷無殊，自屬刑事訴訟法第159 條之4 第2 款所稱從事業
    務之人於業務上所須製作之紀錄文書（最高法院97年度臺上
    字第666 號判決要旨參照）。查本件告訴人蘇里洋於童綜合
    醫療社團法人童綜合醫院之病歷資料（參見本院卷第41-52
    頁），既屬醫師為執行醫療業務行為所製作之證明文書，且
    核無「顯有不可信之情況」，自得作為證據。
三、又被告以外之人於審判外之陳述，雖不符刑事訴訟法第159
    條之1 至第159 條之4 之規定，而經當事人於審判程序同意
    作為證據，法院審酌該言詞陳述或書面陳述作成時之情況，
    認為適當者，亦得為證據；當事人、代理人或辯護人於法院
    調查證據時，知有第159 條第1 項不得為證據之情形，而未
    於言詞辯論終結前聲明異議者，視為有前項之同意，刑事訴
    訟法第159 條之5 定有明文。查本件證人蘇里洋、丙○○、
    滿她妮於警詢中之證述、彰化縣警察局和美分局警員所繪製
    之「現場位置圖」（本院卷第57-58 、73頁）及童綜合醫療
    社團法人童綜合醫院所開立之一般診斷書（警卷第11頁），
    均為被告以外之人於審判外之陳述，均屬傳聞證據，惟被告
    及其辯護人於本院言詞辯論終結前，對於上開證據之證據能
    力，均未聲明異議，本院審酌上開傳聞證據作成之情狀，並
    無出於不正取供或其他違法不當情事，且客觀上亦無顯不可
    信之情況，堪認為適當，揆諸上開條文之規定，均應有證據
    能力。
四、又按照相機拍攝之照片，係依機器之功能，攝錄實物形貌而
    形成之圖像，除其係以人之言詞或書面陳述為攝取內容，並
    以該內容為證據外，照片所呈現之圖像，並非屬人類意思表
    達之言詞或書面陳述，當非屬「被告以外之人於審判外之言
    詞或書面陳述」之範圍內，其有無證據能力，自應與一般物
    證相同，端視其取得證據之合法性及已否依法踐行證據之調
    查程序，以資認定（最高法院97年度台上字第3854號）。查
    本件卷附之查證照片（含現場照片、扣押物品照片及蘇里洋
    之受傷照片），係處理員警事後以電子科技設備運作所留存
    之影像紀錄，並非屬供述證據；另扣案之開山刀1 把係屬物
    證，亦非供述證據，均不受傳聞法則之限制，經核亦無違法
    取得之情形，具有證據能力，合先敘明。
貳、事實認定部分
一、上開犯罪事實，除「被告阿善之主觀犯意究為普通傷害、重
    傷害或殺人之犯意」外，業據被告迭於警詢、偵查中及本院
    準備程序、審理時坦承不諱，核與證人即告訴人蘇里洋及在
    場證人丙○○、滿她妮於警詢、偵查中及本院審理時之證述
    情節相符，並有案發現場照片5 張、被告丟棄兇刀之現場照
    片2 張、彰化縣警察局和美分局警員所繪製之「現場位置圖
    」共4 張及扣押筆錄、扣押物品目錄表等件附卷可稽（警卷
    第9-10、15-17 、24頁；本院卷第57-58 、73頁），暨有開
    山刀1 把扣案可資佐證。又告訴人蘇里洋因本案所受之上開
    傷害，亦有童綜合醫療社團法人童綜合醫院之病歷資料、童
    綜合醫療社團法人童綜合醫院99年5 月2 日277311號一般診
    斷書及告訴人受傷情形照片8 張在卷足佐（警卷第11頁；偵
    卷第41-44 頁；本院卷第41-52 頁），足認被告此部分之任
    意性自白與事實相符。
二、又本件公訴人認被告阿善涉有殺人未遂之犯行，係以告訴人
    頭耳部及上肢（含手臂、手腕、手掌）之受傷情形，而認被
    告有殺人之犯意，固非無見。惟按殺人罪之成立，須於實施
    殺害時，即具有使其喪失生命之故意，倘缺乏此種故意，僅
    在使其成為重傷，而結果致重傷者，衹與使人受重傷之規定
    相當，要難遽以殺人未遂論處；殺人未遂與重傷或傷害之區
    別，端在其犯罪之故意為如何，受傷之部位，不過為參考之
    資料而已；殺人未遂與傷害之區別，本視加害人有無殺意為
    斷，被害人受傷之程度，被害人受傷處所是否為致命部位，
    及傷痕多寡，輕重如何，僅足供認定有無殺意之參考，究不
    能據為區別殺人未遂與傷害之絕對標準，故不能僅因被害人
    受傷之位置係屬人體要害，即認定加害人自始即有殺害被害
    人之犯意；使人受重傷未遂與普通傷害之區別，應以加害時
    有無致人重傷之故意為斷，至於被害人受傷之部位以及加害
    人所用之兇器，有時雖可藉為認定有無重傷故意之心證，究
    不能據為絕對之標準，最高法院48年臺上字第33號判例、69
    年度臺上字第5155號判決、94年度臺上字第6857號判決、55
    年臺上字第1703號判例要旨可資參照。是判斷被告主觀上之
    犯意究係基於殺人犯意，或重傷害犯意，抑或傷害犯意，應
    就外在之一切證據，詳查審認，舉凡其犯罪之動機、兇器類
    別、行兇之具體過程、傷痕之多寡輕重、傷勢程度、案發當
    時之情境、犯後態度等，綜合研析，作為認定之基礎。本件
    被告堅詞否認有何殺害告訴人蘇里洋之犯意，堅稱：伊原本
    不認識告訴人，僅因先前喝酒時，遭告訴人潑酒，而感覺受
    辱，事發當天，伊有喝酒，於酒精作祟下，才想要教訓告訴
    人一下，伊並無任何殺害告訴人之犯意等語。經查：
（一）被告阿善與告訴人蘇里洋原本不認識，亦未有任何仇怨，
      僅因案發7 、8 個月前，被告於某泰國餐廳飲酒時，與隔
      桌之告訴人發生不快，遭告訴人朝臉部潑酒，始心生不滿
      ，渠等間並未有何深仇大恨，此據被告供明在卷，且證人
      即告訴人蘇里洋於本院審理時亦證述：伊與被告沒有什麼
      關係，也不認識，被砍約7 、8 個月前有見過被告，被告
      用刀砍伊，應該就是因為伊那次用酒潑他導致的等語（本
      院卷第78頁、第81頁）。又被告所持以行兇之開山刀1 把
      ，經本院於審理時當庭勘驗，其刀柄長16.3公分，刀刃長
      45公分、最寬處5.6 公分，刀鞘長47.4公分、最寬處8.3
      公分，係屬鐵製，頗有重量（參見本院卷第90頁），觀諸
      告訴人頭部所受之傷勢，係為頭部外傷併頭皮多處撕裂傷
      ，主要傷勢在其左耳處（幾乎快掉落見骨），並向後延伸
      至左耳後方頭部皮膚之撕裂傷，多為外部傷口。是倘被告
      確有殺害告訴人之犯意，以上開開山刀之重量，只要施以
      相當之力度猛力揮砍，告訴人所受之傷勢必然更為嚴重；
      參以被告持開山刀自告訴人左後方揮砍1 下後，旋即迅速
      逃離現場，若被告真有殺害告訴人之犯意，衡諸常情，必
      會趁告訴人尚未及回神反應之際，持刀為數次之猛力攻擊
      行為，而不會在告訴人僅受有上開耳部傷勢而尚不足以致
      死之情形下，轉身立刻跑離現場，是被告雖有上開揮砍告
      訴人頭部之行為，惟依上開情況觀之，實難謂被告確有殺
      害告訴人之犯意。
（二）次按稱重傷者，謂下列傷害：一、毀敗或嚴重減損一目或
      二目之視能。二、毀敗或嚴重減損一耳或二耳之聽能。三
      、毀敗或嚴重減損語能、味能或嗅能。四、毀敗或嚴重減
      損一肢以上之機能。五、毀敗或嚴重減損生殖之機能。六
      、其他於身體或健康，有重大不治或難治之傷害，刑法第
      10條第4 項定有明文。查本件被告供承其係朝告訴人蘇里
      洋之左後方頭部攻擊，而頭部乃人體之重要部分，被告明
      知持上開頗具重量之開山刀朝人之頭部揮砍，會造成人頭
      部硬腦膜下出血而導致腦傷智力受損，導致於身體、健康
      上有重大不治或難治之傷害，竟仍悍然持刀向告訴人頭部
      揮砍之，自應認被告具有使人受重傷之故意。又告訴人雖
      未因此而實際受有重大不治或難治之傷害，然僅能認其實
      行重傷害之行為後，告訴人未發生重傷害之結果而已，並
      不影響被告對其具有使人受重傷犯意之認定，併此敘明。
（三）又被告在上開泰國餐廳前揮砍告訴人蘇里洋頭部1 下後，
      旋即轉身逃離現場，其並無再為攻擊告訴人之任何舉措，
      其後因告訴人蘇里洋之追趕，而在距離第1 現場約10公尺
      處，被告不慎跌倒遭告訴人追及後，雙方互有拉扯扭打之
      行為，被告始有另一傷害告訴人之行為。就此部分行為，
      被告於本院99年6 月4 日訊問時供稱：「我跌倒時，手上
      拿刀子，蘇里洋跑過來就來搶我的刀子，對方也沒有顧忌
      刀子很利，對方來跟我搶，用整個手把刀刃握起來，我本
      身也是倒了，我就用力把刀子抽出來，然後我有把刀子晃
      了一下，然後我轉頭就跑了」等語（本院卷第7 頁反面）
      ；參諸證人即告訴人蘇里洋於本院審理時之證述：伊有反
      擊被告，有打到被告臉部，目的是為了與被告搶刀子，伊
      當時與被告打得很激烈，有一定要打出輸贏的心理，一定
      要跟被告鬥到底，當時在那個狀況下，若伊可以從被告手
      上搶到刀的話，伊第一個反應，應該也是要砍被告等語（
      本院卷宗第80頁、第83頁），可知被告與告訴人確有互相
      搶刀之舉；又查諸告訴人蘇里洋上肢所受之傷害，其部位
      為「右手掌10公分、右上臂10公分、左手腕7 公分、左手
      掌5 公分長之傷口」，則除了右上臂之傷口外，其餘傷勢
      應係雙方在奪取開山刀時所造成，而該右上臂之傷口，應
      係被告後來揮刀所致，是被告所稱：雙方互相搶開山刀，
      告訴人以手握住刀刃後，伊用力將刀抽出，並揮了刀子1
      下等語，洵屬有據，堪以採信。綜上所述，被告係在離開
      第1 現場後，遭告訴人追及，而在第2 現場與告訴人發生
      扭打與搶刀之事，被告除與告訴人搶刀造成告訴人之手掌
      、手腕受傷外，僅在起身後朝告訴人手部揮刀1 次，以此
      情狀觀之，被告為避免開山刀遭搶走所為之揮刀動作，應
      係另行起意，並係基於普通傷害之犯意，尚難認定有何殺
      害告訴人之犯意，亦非接續前開重傷害告訴人之犯意所為
      ，再告訴人因被告此部分之行為，所受之傷害，並未達毀
      敗或嚴重減損一肢以上機能之程度，係屬普通傷害之犯行
      （業據撤回告訴，詳如後述）。
三、綜上所述，本案事證明確，被告上開重傷害未遂之犯行堪以
    認定，應予依法論科。
參、論罪科刑部分：
一、核被告阿善持上開開山刀朝告訴人頭部揮砍1 下之行為，係
    犯刑法第278 條第3 項、第1 項使人受重傷未遂罪。公訴意
    旨認被告持刀砍傷告訴人蘇里洋，係犯刑法第271 條第2 項
    、第1 項之殺人未遂罪，尚有未洽，業如前述，惟其基本社
    會事實同一，本院自得依法變更起訴法條（本院審理時已就
    變更起訴法條罪名之事實即重傷害之犯罪構成要件事實為實
    質上調查，並予被告辯論之機會，被告始終坦承上開客觀犯
    罪事實，亦就其主觀之犯意為辯論，是已使被告知悉而充分
    行使其防禦權）。又被告雖已著手為重傷害之行為，惟並未
    致告訴人受有重傷害之結果，已如前述，其犯行核屬未遂，
    爰依刑法第25條第2 項之規定，按既遂罪減輕其刑。爰審酌
    被告於我國並無前科，此有臺灣高等法院被告前案紀錄表、
    刑案資料查註紀錄表附卷可參，其隻身離鄉背井來臺謀生，
    心情難免較為鬱悶，且因身處異鄉不知如何依正常管道解決
    紛爭，始訴諸暴力，犯後已坦承犯行、深感悔意，並與告訴
    人達成和解（參卷附和解書1 紙，本院卷第32頁），暨衡以
    被告之智識程度、犯罪之動機、目的、手段、告訴人所受之
    傷勢等一切情狀，量處如主文所示之刑，以示懲儆。
二、末按刑法第95條規定：外國人受有期徒刑以上刑之宣告者，
    得於刑之執行完畢或赦免後，驅逐出境。是否一併宣告驅逐
    出境，固由法院酌情依職權決定之，採職權宣告主義。但驅
    逐出境，係將有危險性之外國人驅離逐出本國國境，禁止其
    繼續在本國居留，以維護本國社會安全所為之保安處分，對
    於原來在本國合法居留之外國人而言，實為限制其居住自由
    之嚴厲措施。故外國人犯罪經法院宣告有期徒刑以上之刑者
    ，是否有併予驅逐出境之必要，應由法院依據個案之情節，
    具體審酌該外國人一切犯罪情狀及有無繼續危害社會安全之
    虞，審慎決定之，尤應注意符合比例原則，以兼顧人權之保
    障及社會安全之維護，最高法院94年度臺上字第404 號判決
    要旨參照。經查，被告阿善係泰國籍，為外國人，此有外勞
    居留資料查詢1 紙附卷可參（偵卷第8 頁），其所為前揭重
    傷害未遂犯行具有相當危險性，如於刑罰執行完畢或赦免後
    ，繼續居留我國國內，有繼續危害社會安全之虞，且其受本
    案有期徒刑以上刑之宣告，於執行完畢或赦免後，不宜再留
    滯國內，爰依刑法第95條之規定，併宣告於刑之執行完畢或
    赦免後，予以驅逐出境。另扣案之開山刀1 把，被告堅詞否
    認係其所有之物，並供稱係伊工作之工廠所有之物，本院復
    查無其他積極證據證明上開開山刀確為被告所有，尚無從依
    刑法第38條第1 項第2 款之規定宣告沒收，併此敘明。
肆、至公訴意旨另以：被告於持上開開山刀朝告訴人頭部揮砍1
    下後，於逃離現場時遭告訴人追及，復持上開開山刀朝告訴
    人之上肢揮砍，致告訴人受有右上臂、右手大拇指、左手手
    掌、左手手腕多處深部撕裂傷併神經、肌肉、血管、肌腱斷
    裂等傷害，係承接先前揮砍告訴人頭部時之殺人犯意而為之
    接續行為，因認被告此部分涉犯刑法第271 條第2 項之殺人
    未遂罪嫌等語。惟按告訴乃論之罪，其告訴經撤回者，應諭
    知不受理之判決，刑事訴訟法第303 條第3 款定有明文。查
    本案被告於遭告訴人追及後，與告訴人扭打時，持上開開山
    刀造成告訴人所受前揭上肢傷害部分，係基於普通傷害之犯
    意，而非基於殺人或重傷害之犯意，已詳如前述。又普通傷
    害罪，依刑法第287 條之規定，係告訴乃論之案件，經查告
    訴人於本院99年7 月8 日審理時，當庭表示撤回告訴（本院
    卷第89頁反面），本應為不受理之判決，惟因檢察官認此部
    分與被告持刀揮砍告訴人頭部之行為，係基於同一犯意之接
    續行為，而為單純一罪，爰不另為不受理判決，附此敘明。
據上論斷，應依刑事訴訟法第299 條第1 項前段、第300 條，刑
法第278 條第3 項、第1 項、第25條第2 項、第95條，判決如主
文。
本案經檢察官趙冠瑋到庭執行職務。
中    華    民    國    99    年    7     月    22    日
                  刑事第七庭    審判長法  官  葉明松
                                      法  官  黃玉齡
                                      法  官  郭麗萍
以上正本證明與原本無異。
如不服本判決應於收受判決後10日內向本院提出上訴書狀，並應
敘述具體理由；其未敘述上訴理由者，應於上訴期間屆滿後20日
內向本院補提理由書（均須按他造當事人之人數附繕本）「切勿
逕送上級法院」。
告訴人或被害人對於判決如有不服具備理由請求檢察官上訴者，
其上訴期間之計算係以檢察官收受判決正本之日期為準。
中    華    民    國    99    年    7     月    23    日
                                      書記官  吳冠慧

附錄本案論罪科刑法條：
刑法第278條（重傷罪）
使人受重傷者，處5年以上12年以下有期徒刑。
犯前項之罪因而致人於死者，處無期徒刑或7年以上有期徒刑。
第一項之未遂犯罰之。

司法院資訊處製作；財團法人民間司法改革基金會備份。
